【裁判字號】    95,訴,266
【裁判日期】    950418
【裁判案由】    強盜等
【裁判全文】
臺灣臺北地方法院刑事判決               95年度訴字第266號
公  訴  人  臺灣臺北地方法院檢察署檢察官
被      告  丙○○
選任辯護人  陳清進律師
            葉韋良律師
上列被告因強盜案件，經檢察官提起公訴（95年度偵字第2924
號），本院判決如下：
    主  文
丙○○意圖為自己不法之所有，以恐嚇使人將第三人之物交付，
未遂，處有期徒刑陸月，如易科罰金，以佰元折算壹日。緩刑
參年。
    事  實
一、丙○○因罹患嚴重型憂鬱症，整體判斷力下降，行為衝動控
    制能力亦較一般人為差（惟尚未達精神耗弱之程度），於民
    國95年2月2日零時許，竟基於為自己不法所有之意圖，自其
    位於台北市○○區○○路68巷9號7樓住處廚房內，取其妻所
    有供平日料理用之菜刀一把，於同日零時20分許抵達位於臺
    北市○○區○○路325巷12弄2號之萊爾富便利商店，在收銀
    櫃臺前，以右手握持上揭菜刀一把指向收銀櫃臺內之店員甲○○，並嚇稱：「搶劫！把錢拿出來」，欲以此脅迫之方法
    使甲○○交付財物，甲○○此時雖心生畏懼，惟其見丙○○
    之神情有異，且所使用之方法亦與一般電視新聞所見搶劫之
    情節不同，認丙○○可能是精神狀況有問題而未交出財物，
    並向丙○○佯稱：金庫的鑰匙在二樓，伊需要到二樓去取鑰
    匙，便走上樓梯到二樓向當時適至該處借用電腦之乙○○表
    示樓下有老人在搶劫，乙○○與甲○○一起下樓後，丙○○
    仍在收銀櫃臺前，且以伸直之右手握持菜刀對乙○○、甲○○嚇稱：「趕快把錢拿出來」，乙○○、甲○○二人雖心生
    畏懼，然仍互相商討要如何奪下丙○○手上之菜刀，待丙○○不注意之際，乙○○便拿取店內放置報紙之立體報架，此
    時，丙○○見乙○○等二人均無交付財物之意，亦轉頭往店
    門外走，乙○○見狀認有機可趁，乃立即衝出店門口，以手
    中的立體報架自丙○○後方打下其手中之菜刀，並將丙○○
    壓倒在地，再請甲○○自店內取來童軍繩，以童軍繩綑綁丙○○之雙手，以待警方前來處理，丙○○恐嚇取財因而未遂
    。
二、案經甲○○訴由臺北市政府警察局松山分局報請臺灣臺北地
    方法院檢察署檢察官偵查起訴。
    理  由
一、上揭犯罪事實，業據被告丙○○於警詢、偵訊及本院審理中
    坦承不諱，核與證人甲○○、乙○○於本院審理時所證述之
    情節相符，並有扣案之菜刀一把可資佐證，堪認被告之自白
    與事實相符。是本件事證已明確，被告之犯行已堪認定，應
    予依法論科。
二、按「以威嚇方法使人交付財物之強盜罪，與恐嚇罪之區別，
    係以對於被害人施用威嚇程度為標準。如其程度足以抑壓被
    害人之意思自由，至使不能抵抗而為財物之交付者，即屬強
    盜罪。否則，被害人之交付財物與否，儘有自由斟酌之餘地
    者，即應成立恐嚇罪。」、「刑法第三百四十六條之恐嚇取
    財罪之恐嚇行為，係指以將來惡害之通知恫嚇他人而言，受
    恐嚇人尚有自由意志，不過因此而懷有恐懼之心，故與強盜
    罪以目前之危害脅迫他人，致喪失自由意志不能抗拒者不同
    。」，此分別有最高法院30年上字第668號、67年台上字第5
    42號判例意旨可供參照。又「恐嚇行為不以將來之惡害通知
    為限，即以強暴脅迫為手段，而被害人未達於不能抗拒程度
    者，亦屬之」，此有最高法院80年度第4次刑事庭會議決議
    可資參照。本案被告雖係持菜刀向被害人甲○○嚇稱：「搶
    劫！把錢拿出來」，並持刀對甲○○、乙○○二人嚇稱：「
    趕快把錢拿出來」，且使甲○○、乙○○二人心生畏懼，然
    甲○○、乙○○二人並未因而喪失自由意志，業據渠二人於
    本院審理時證述在卷，再衡以證人甲○○於被告持刀對之嚇
    稱：「搶劫！把錢拿出來」時，仍能從容向被告佯稱：金庫
    的鑰匙在二樓，伊需要到二樓去取鑰匙」，並走上二樓向證
    人乙○○求救，且證人乙○○與甲○○在下樓後，猶能商討
    如何奪下被告手中之菜刀，足見其二人確實未喪失自由意志
    ，是核被告之所為，係犯刑法第346條第3項、第1項之恐嚇
    取財未遂罪。雖檢察官之原起訴意旨認被告係犯第328條第1
    項、第4項之強盜未遂罪，公訴檢察官變更起訴法條，認被
    告係犯刑法第330條第2項、第1項之加重強盜罪，然如上所
    述，被害人雖因被告之持刀脅迫行為而心生畏懼，惟並未喪
    失自由意志，自與強盜罪之要件不符，因本院認定之事實與
    檢察官起訴之事實同一，爰依法變更起訴法條。又被告所為
    係屬未遂犯，爰依刑法第26條前段之規定，減輕其刑。爰審
    酌被告無前科，有臺灣高等法院被告前案紀錄表一紙在卷可
    稽，素行尚佳，犯後深表悔意，犯後態度尚稱良好，而其於
    凌晨時分持菜刀至便利商店恐嚇取財犯罪之手段，對社會治
    安及他人生命財產安全危害甚鉅，及衡量被告係因罹患嚴重
    型憂鬱症，犯罪係在其原有之精神病理影響，致整體判斷力
    明顯下降，衝動控制變差下所為（尚未達精神耗弱程度），
    此有國軍松山總醫院函在卷可參（見本院卷第86至90頁），
    其犯案之情節尚值同情等一切情狀，量處如主文所示之刑，
    並諭知易科罰金之折算標準，以示懲儆。末查，被告前未曾
    受有期徒刑以上刑之宣告，有上揭前案紀錄表可按，其犯本
    案係因一時思慮未周而誤觸法網，經此偵審程序及刑之宣告
    後，當已知所警惕而無再犯之虞，並考慮被告目前已年高77
    歲，為免其因一時糊塗犯錯，入監執行而影響其正常生活及
    就醫，本院認以暫不執行其刑為當，故併予諭知緩刑3年，
    以啟自新。至扣案之菜刀一把，因非屬被告所有，業據被告
    供述在卷，故不予宣告沒收，附此敘明。
據上論斷，應依刑事訴訟法第299條第1項前段、第300條，刑法
第346條第3項、第1項、第26條前段、第41條第1項前段、第74條
第1款，罰金罰鍰提高標準條例第1條前段、第2條，判決如主文
。
本案經檢察官楊仲萍到庭執行職務。
中    華    民    國    95    年     4    月    18    日
                  刑事第一庭審判長法  官  陳興邦
                                  法  官  劉素如
                                  法  官  林春鈴
上正本證明與原本無異。
如不服本判決，應於判決送達後10日內向本院提出上訴狀。
                                  書記官  羅欣宜
中    華    民    國    95    年    4     月    18    日
附錄論罪科刑依據之法條：
刑法第346條
意圖為自己或第三人不法之所有，以恐嚇使人將本人或第三人之
物交付者，處6月以上5年以下有期徒刑，得併科1千元以下罰金
。
以前項方法得財產上不法之利益，或使第三人得之者，亦同。
前二項之未遂犯罰之。


司法院資訊處製作；財團法人民間司法改革基金會備份。
